ACORDAO-COMPLETO-2378442

ACÓRDÃO 13056/2019 ATA 44/2019 - SEGUNDA CÂMARA

VISTOS, relatados e discutidos estes autos de tomada de contas especial instaurada pelo Fundo Nacional de Saúde (FNS) em desfavor das Sras. Ana Maria Cunha do Nascimento Figueiredo e Maria Eliane Gadelha Carius, em razão da não comprovação da boa e regular aplicação dos recursos do Sistema Único de Saúde repassados pelo FNS ao Fundo Municipal de Saúde do Município de Assis Brasil/AC no exercício de 2010,
ACORDAM os Ministros do Tribunal de Contas da União, reunidos em Sessão da 2ª Câmara, ante as razões expostas pelo Relator, em:
9.1. considerar revéis as Sras. Ana Maria Cunha do Nascimento Figueiredo (CPF XXX.094.102-XX) e Maria Eliane Gadelha Carius (CPF XXX.805.892-XX) , para todos os efeitos, dando-se prosseguimento a este processo, nos termos dispostos no art. 12, § 3º, da Lei 8.443/1992 c/c o art. 202, § 8º, do RI/TCU;
9.2. com fundamento nos arts. 1º, inciso I, 16, inciso III, alínea "c", da Lei 8.443/1992 c/c os arts. 19, caput, e 23, inciso III, da mesma Lei, e com arts. 1º, inciso I, 209, inciso III e IV, 210 e 214, inciso III, do Regimento Interno do TCU, julgar irregulares as contas das Sras. Ana Maria Cunha do Nascimento Figueiredo (CPF XXX.094.102-XX) e Maria Eliane Gadelha Carius (CPF XXX.805.892-XX) , condenando-as ao pagamento das quantias a seguir especificadas, com a fixação do prazo de quinze dias, a contar da notificação, para comprovarem, perante o Tribunal (art. 214, inciso III, alínea "a", do Regimento Interno) , o recolhimento da dívida aos cofres do Fundo Nacional de Saúde, atualizadas monetariamente e acrescidas dos juros de mora, calculados a partir das datas discriminadas até a data do recolhimento, e com o abatimento de valores acaso já satisfeitos, na forma prevista na legislação em vigor:
	Débito:
	Data de ocorrência
	Valor (R$) 

	6/1/2010
	842,57

	11/1/2010
	200,00

	12/1/2010
	427,80

	12/1/2010
	300,00

	14/1/2010
	1.283,40

	18/1/2010
	11.000,00

	18/1/2010
	13.500,00

	18/1/2010
	13.000,00

	4/2/2010
	600,00

	5/4/2010
	916,00

	8/4/2010
	407,45

	13/04/2010
	491,28

	11/5/2010
	1.200,00

	13/5/2010
	6.200,00

	13/5/2010
	5.000,00

	27/5/2010
	1.350,00

	11/6/2010
	3.000,00

	23/6/2010
	1.200,00

	24/6/2010
	8.000,00

	7/7/2010
	500,00

	16/7/2010
	3.000,00

	30/7/2010
	2.146,00

	05/8/2010
	800,00

	13/10/2010
	155,80

	15/10/2010
	4.850,00

	19/10/2010
	5.508,00

	20/10/2010
	9.916,00

	29/10/2010
	22.755,00

	29/10/2010
	22.753,00

	12/11/2010
	5.000,00

	16/11/2010
	2.500,00

	22/11/2010
	950,00

	30/11/2010
	5.800,00

	3/12/2010
	3.488,00

	15/12/2010
	780,00

	22/12/2010
	2.852,92

9.3. aplicar às Sras. Ana Maria Cunha do Nascimento Figueiredo (CPF XXX.094.102-XX) e Maria Eliane Gadelha Carius (CPF XXX.805.892-XX) , individualmente, a multa prevista no art. 57 da Lei 8.443/1992 c/c o art. 267 do Regimento Interno, no valor de R$ 17.000,00 (dezessete mil reais) , com a fixação do prazo de quinze dias, a contar da notificação, para comprovar, perante o Tribunal (art. 214, inciso III, alínea "a", do Regimento Interno) , o recolhimento da dívida aos cofres do Tesouro Nacional, atualizada monetariamente desde a data do acórdão até a do efetivo recolhimento, se for paga após o vencimento, na forma da legislação em vigor;
9.4. autorizar, desde logo, nos termos do art. 28, inciso II, da Lei 8.443/1992, a cobrança judicial das dívidas, caso não atendidas as notificações;
9.5. autorizar, desde já, caso venha a ser solicitado pelas responsáveis, o parcelamento das dívidas em até 36 parcelas mensais e consecutivas, nos termos do art. 26 da Lei 8.443/1992 c/c o art. 217 do Regimento Interno, esclarecendo às responsáveis que a falta de pagamento de qualquer parcela importará no vencimento antecipado do saldo devedor (art. 217, § 2º, do RI/TCU) , sem prejuízo das demais medidas legais;
9.6. encaminhar cópia desta deliberação ao Procurador-Chefe da Procuradoria da República no Estado do Acre, com fundamento no § 7º do art. 209 do Regimento Interno do TCU, para adoção das medidas que entender cabíveis, destacando que o inteiro teor da deliberação, incluindo relatório e voto, pode ser consultado no endereço www.tcu.gov.br/acordaos.;
9.7. dar ciência desta deliberação às responsáveis e ao Fundo Nacional de Saúde, informando que a presente deliberação, acompanhada do Relatório e do Voto que a fundamenta, está disponível para a consulta no endereço www.tcu.gov.br/acordaos, além de esclarecer que, caso requerido, o TCU poderá fornecer sem custos as correspondentes cópias, de forma impressa.

Tomada de contas especial instaurada pelo Fundo Nacional de Saúde (FNS) em razão da não comprovação da boa e regular aplicação dos recursos do Sistema Único de Saúde repassados pelo FNS ao Fundo Municipal de Saúde do município de Assis Brasil/AC no exercício de 2010.

Segunda Câmara

Município de Assis Brasil/AC.

3. Interessado/Responsáveis: 
3.1. Interessado: Fundo Nacional de Saúde (FNS).
3.2. Responsáveis: Ana Maria Cunha do Nascimento Figueiredo (CPF XXX.094.102-XX) e Maria Eliane Gadelha Carius (CPF XXX.805.892-XX).

13.1. Ministros presentes: Ana Arraes (Presidente), Augusto Nardes (Relator), Aroldo Cedraz e Raimundo Carreiro.
13.2. Ministro-Substituto presente: André Luís de Carvalho.

ACORDAO-COMPLETO-2406200

Acórdão de Relação 3654/2020 - Segunda Câmara

Acórdão de Relação

AUGUSTO NARDES

Transcrevo a seguir, com os ajustes de forma pertinentes, instrução elaborada no âmbito da Secretaria de Controle Externo de Tomada de Contas Especial (peça 40) , cujo encaminhamento teve a anuência de seu corpo diretivo (peças 41 e 42) e do Ministério Público junto ao TCU (peça 43) :
"INTRODUÇÃO
Trata-se de tomada de contas especial instaurada pelo Fundo Nacional de Saúde (FNS) em desfavor das Sras. Ana Maria Cunha do Nascimento Figueiredo (CPF XXX.094.102-XX) e Maria Eliane Gadelha Carius (CPF XXX.805.892-XX) , ex-secretária municipal de Saúde e ex-prefeita municipal de Assis Brasil/AC, respectivamente, em razão da não comprovação da boa e regular aplicação dos recursos do Sistema Único de Saúde repassados pelo FNS ao Fundo Municipal de Saúde do Município de Assis Brasil/AC no exercício de 2010. 
HISTÓRICO 
Concluiu-se na primeira instrução do feito efetuada nesta Unidade Técnica (peça 27) , que estão satisfeitos os pressupostos processuais estabelecidos na Lei 8.443/1992, bem como os requisitos específicos da IN TCU 71/2012, uma vez que não houve o transcurso de mais de dez anos desde o fato gerador sem que tenha havido a notificação do responsável pela autoridade administrativa competente, bem como que o valor atualizado do débito, em 1/1/2017, supera o mínimo estabelecido de R$ 100.000,00. 
Com base nas irregularidades mencionadas no relatório de auditoria do Departamento Nacional de Auditoria do Sistema único de Saúde (Denasus) (peças 15 e 16) , quantificou-se adequadamente o débito e imputou-se responsabilidade, conforme matriz de responsabilização à peça 11.
Ante tais circunstâncias, propôs-se a citação das responsáveis solidárias Ana Maria Cunha do Nascimento Figueiredo (CPF XXX.094.102-XX) e Maria Eliane Gadelha Carius (CPF XXX.805.892-XX) para apresentação de alegações de defesa e/ou recolhimento do débito imputado em decorrência das seguintes irregularidades:
 Irregularidade: Transferência de recursos do SUS, no exercício de 2010, das contas específicas para contas correntes de movimentação de recursos do Fundo de Participação dos Municípios, ICMS, Ação Social, Recursos Próprios e Cota da distribuição de arrecadação federal (DAF) de titularidade da Prefeitura Municipal de Assis Brasil/AC, sem a devida comprovação da aplicação nas finalidades legais  (Constatação 167029 do Relatório de Auditoria 10935) 
Débito:
	Data de ocorrência
	Valor (R$) 

	18/1/2010
	11.000,00

	18/1/2010
	13.500,00

	5/4/2010
	916,00

	13/5/2010
	6.200,00

	30/7/2010
	2.146,00

	05/8/2010
	800,00

	13/10/2010
	155,80

	15/10/2010
	4.850,00

	29/10/2010
	22.755,00

	29/10/2010
	22.753,00

	16/11/2010
	2.500,00

	30/11/2010
	5.800,00

 Irregularidade: Não-comprovação parcial da boa e regular aplicação os recursos financeiros da conta específica do Bloco de Assistência Farmacêutica Básica (conta corrente n. 6.965-5, agência 4652-3, do Banco do Brasil) em razão da ausência de documentação comprobatória da realização de parte das despesas realizadas no exercício de 2010.  (Constatação 166855 Relatório de Auditoria 10935 MS/Segep/Denasus) 
Débito
	Data de ocorrência
	Valor (R$) 

	12/11/2010
	5.000,00

	3/12/2010
	3.488,00

Irregularidade: Não-comprovação parcial da boa e regular aplicação dos recursos financeiros vinculados aos programas IABPI/FUNSAB (conta corrente n. 58.064-6/6.963-9, Agência n. 4652-3 do Banco do Brasil) em razão da ausência de documentação apta a comprovar as despesas realizadas no exercício de 2010 pela Secretaria Municipal de Saúde de Assis Brasil.  (Constatação 166830 do Relatório de Auditoria 10935 MS/Segep/Denasus) 
Débito: 
	Data de ocorrência
	Valor (R$) 

	12/1/2010
	427,80

	14/1/2010
	1.283,40

	4/2/2010
	600,00

	11/5/2010
	1.200,00

	13/5/2010
	5.000,00

	27/5/2010
	1.350,00

	11/6/2010
	3.000,00

	23/6/2010
	1.200,00

	24/6/2010
	8.000,00

	7/7/2010
	500,00

	16/7/2010
	3.000,00

	22/11/2010
	950,00

	15/12/2010
	780,00

Irregularidade: Não-comprovação parcial da boa e regular aplicação dos recursos da conta do Programa de Agentes Comunitários de Saúde-PACS (conta corrente n. 10.472-8, agência 4652-3, do Banco do Brasil) em razão da ausência de documentação apta a comprovar parte das despesas realizadas no ano de 2010.  (Constatação 183501 do Relatório de Auditoria 10935 MS/Segep/Denasus) 
Débito:
	Data de Ocorrência
	Valor (R$) 

	06/01/2010
	842,57

	08/04/2010
	407,45

	13/04/2010
	491,28

	19/10/2010
	5.508,00

	20/10/2010
	9.916,00

	22/12/2010
	2.852,92

 Irregularidade: Não comprovação da boa e regular aplicação dos recursos financeiros vinculados ao Sistema Integrado de Saúde das Fronteiras de Assis Brasil (conta corrente n. 54.885-5, agência 4652, do Banco do Brasil) em razão de transferência para conta corrente não identificada e pagamentos sem comprovação no exercício de 2010 (Constatação 166868 do Relatório de Auditoria 10935 MS/Segep/Denasus) 
Débito:
	Data
	Valor (R$) 

	11/1/2010
	200,00

	12/1/2010
	300,00

	18/1/2010
	13.000,00

Também na instrução inicial, apontou-se que haviam sido juntados aos autos cópias dos extratos de movimentação bancária das contas correntes de depósito dos recursos do SUS mencionados no relatório do Denasus, com exceção dos extratos da conta específica do Bloco da Assistência Farmacêutica Básica, citados como evidência de retiradas irregulares. 
Propôs-se, consequentemente, o envio de diligência ao Fundo Nacional de Saúde para obtenção de cópia do extrato bancário de movimentação da conta corrente específica do FMS de Assis Brasil/AC - BLAFB (conta corrente n. 6.965-5, agência 4652-3, do Banco do Brasil) e das aplicações financeiras a ela vinculadas, caso existentes, referente ao período de 1/1/2010 a 31/12/2010.
Levadas a efeito a diligência (peça 34) e as citações propostas (peças 32 e 33) , conforme despacho do titular da unidade técnica (peça 29) , no uso da competência delegada pelo relator, Ministro Augusto Nardes, verifica-se que as responsáveis não apresentaram qualquer manifestação nos autos. 
Constata-se, ainda, que o Fundo Nacional de Saúde atendeu ao requerido na diligência mediante o encaminhamento do expediente e documentos que integram a peça 35 dos autos.
EXAME TÉCNICO
Caracterização das irregularidades geradoras do dano ao erário.
Observa-se que o tomador de contas identificou como ilícitos geradores do dano a ausência de comprovação da boa e regular aplicação de recursos retirados da conta específica de movimentação financeira do Fundo Municipal de Saúde de Assis Brasil/AC em 2010. 
A ausência de comprovação da boa e regular aplicação dos recursos transferidos em razão da ausência de documentos que permitam a formação de juízo quanto à regular execução físico-financeira do objeto configura violação ao disposto no art. 37, caput c/c o art. 70, parágrafo único, da Constituição da República Federativa do Brasil, art. 93 do Decreto-lei 200/67, art. 66 do Decreto 93.872/1996.
A realização de pagamentos sem o devido suporte documental que demonstre a efetiva contraprestação em bens e serviços acarreta a presunção relativa da existência de dano ao erário, conforme entendimento jurisprudencial pacífico desta Corte de Contas. A regularidade do pagamento com recursos públicos somente é assegurada com a observância dos procedimentos prévios de empenho e liquidação da despesa fixados nos arts. 60 a 64 da Lei 4.320/1964 e demais normas regentes, 
Sabe-se que, na seara do Direito Financeiro, cabe ao responsável demonstrar, por meio da documentação exigida na legislação de regência, a boa e regular aplicação dos recursos públicos federais geridos, em obediência ao disposto nos arts. 70, parágrafo único, da Constituição Federal; 93 do Decreto-Lei nº 200/1967 e 66 e 145 do Decreto nº 93.872/1986. 
Ante esse arcabouço normativo, as gestoras municipais deveriam ter comprovado que os saques de recursos do SUS tiveram contrapartida pagamentos por efetiva prestação de serviços à Administração, devendo igualmente ser comprovada a vinculação às finalidades legais.
Encontra-se assente na jurisprudência desta Corte de Contas que a comprovação da regular aplicação de transferências intergovernamentais não prescinde da demonstração do vínculo causal entre as despesas realizadas e os recursos federais recebidos (Acórdão 933/2013-TCU-Plenário - Ministra Ana Arraes, 6098/2017 - TCU - Primeira Câmara - Rel. Ministro Benjamin Zymler, 9544/2017 - TCU - Segunda Câmara - Rel. Min. Augusto Nardes, dentre muitos outros) . 
No caso sob exame, essa demonstração foi inviabilizada por transferências irregulares de recursos das contas específicas para outras contas bancárias do município, procedimento que contraria o disposto no art. 5º da Portaria GM/MS 204/2007, bem como pela não-apresentação de documentos de despesa que comprovem, em sua integralidade, a aplicação dos recursos do SUS transferidos fundo a fundo nas finalidades legais. 
Exame da diligência
Em atendimento ao requerido na diligência, o Diretor Executivo do FNA informa o envio de cópia dos extratos bancários enviados pelo Banco do Brasil do FMS de Assis Brasil/AC - BLAFB - Conta Corrente n. 6.965-5, Agência 4652-3, referente ao período de 10/04/2010, data da abertura da conta, até 19/05/2016.
Examinando-se os documentos encaminhados pelo FNS, constata-se que são suficientes para sanar a lacuna detectada na instrução inicial, uma vez que corroboram os achados da auditoria do Denasus relativos a saque da conta corrente específica do FMS - BLAFB para outra conta da municipalidade e retiradas sem comprovação de despesa correspondente (Constatações 167029 e 166855 Relatório de Auditoria 10935 MS/Segep/Denasus) , conforme se verifica nos lançamentos no extrato à peça 35, p. 4.
Citação das responsáveis
Citadas regularmente, conforme avisos de recebimento juntados aos autos (peças 36 e 38) , as responsáveis deixara escoar o prazo fixado para resposta sem apresentar qualquer manifestação nos autos.
Em tais circunstâncias, podem ser consideradas revéis, dando-se prosseguimento ao processo, de acordo com o art. 12, § 3º, da Lei 8.443/1992.
Ao não apresentar alegações de defesa, as responsáveis deixaram de exercer o direito ao contraditório e à ampla defesa, princípios insculpidos na Constituição da República Federativa do Brasil de 1988, bem como não se desincumbiram do ônus de produzir provas da regular aplicação dos recursos sob sua responsabilidade. 
Conforme assentado na jurisprudência deste TCU, em sede de processos de contas, a configuração da revelia não gera presunção de veracidade das irregularidades atribuídas aos responsáveis revéis, sendo indispensável ao julgamento pela irregularidade das contas a presença de prova suficiente da fatos e condutas contrários à lei (Acórdão 4704/2014-TCU-Primeira Câmara - Rel. Min. Bruno Dantas, 2369/2013 - TCU - Primeira Câmara - Rel. Min. Benjamin Zymler, 2070/2015 - TCU - Plenário - Rel. Min. Vital do Rêgo, dentre muitos outros) . 
Nesse sentido, verifica-se que estão adequadamente caracterizados e lastreados em evidências os ilícitos praticados e as respectivas responsabilidades, conforme indicado pareceres lançados nos autos acima sintetizados. 
Portanto, não tendo sido contestadas as imputações veiculadas na citação efetivada, permanecem caracterizadas as irregularidades apontadas nas conclusões do Relatório Completo do Tomador de Contas Especial e na instrução inicial lançada por esta Unidade Técnica.
Individualização e exame da boa-fé na conduta das responsáveis
Conforme apontado pelo Tomador de Contas, a responsabilidade pela ausência de comprovação da regularidade de aplicação dos recursos nas unidades de saúde deve incidir sobre a Sra. Ana Maria Cunha do Nascimento Figueiredo, secretária municipal de saúde no período de 2/1/2009 a 30/8/2011. Cumpre observar que, conforme disposto no art. 9º, caput e inciso III, da Lei n. 8.080/1990, é competência do secretário municipal de saúde a gestão do Sistema Único de Saúde (SUS) na esfera municipal. 
O prefeito municipal, todavia, pode vir a responder por irregularidades na aplicação de recursos do Sistema Único de Saúde (SUS) caso delas participe ativamente. Nessa linha de compreensão, conquanto as normas em referência confiram embasamento à responsabilização do secretário municipal de saúde por irregularidades na aplicação de recursos do SUS transferidos ao município, não afastam a responsabilidade dos prefeitos.
Encontram-se na jurisprudência desta Corte diversos julgados nessa direção, podendo ser citados os Acórdão 6347/2013-TCU-Primeira Câmara - Rel. Min. José Múcio Monteiro, 704/2013 - TCU - 2ª Segunda Câmara - Rel. Min. André de Carvalho e 284/2014-1ª Primeira Câmara - Rel. Min. José Múcio Monteiro. Ressalte-se que, conforme entendimento adotado no Acórdão 6230/2014-TCU-Segunda Câmara - Rel. Min. Marcos Bemquerer, impõe-se a responsabilização do titular da prefeitura em solidariedade com os ex-secretários de saúde quando tenha concorrido indiretamente para as irregularidades, desde que configurada atuação culposa in vigilando ou in eligendo.
Os elementos documentais coligidos nos autos evidenciam que a prefeita municipal no período de 1/1/2009 a 31/12/2002, Sra. Maria Eliane Gadelha Carius, exercia diretamente a administração dos recursos do SUS no município, juntamente com a titular da pasta da saúde. É o que se depreende das notas de empenho, cheques e outros documentos de despesas realizadas com recursos da saúde subscritos pela referida responsável (peça 6) .
Em tais circunstâncias, era dever da gestora assegurar-se da regularidade da gestão financeira dos recursos e do cumprimento do dever de prestar contas das aplicações nas finalidades especificadas na legislação do SUS.
Há indícios consistentes de culpabilidade das referidas agentes, uma vez que não houve cumprimento do dever de comprovar a boa e regular aplicação dos recursos públicos por intermédio da demonstração da execução físico-financeira m conformidade com as normas aplicáveis e o alcance dos objetivos fixados nas normas regentes dos programas e no planejamento das ações do SUS no município. 
Devidamente caracterizada a responsabilidade das ex-gestoras e aberto o contraditório, verifica-se que optaram por manter-se silentes ante as imputações de irregularidade veiculadas na citação e considerando ainda a ausência de indícios nesse sentido nos autos, não se pode reconhecer a presença de boa-fé em sua conduta. 
Em tais circunstâncias, pode este Tribunal, desde logo, proferir o julgamento de mérito pela irregularidade das contas, conforme combinação dos §§ 2º e 6º do art. 202 do Regimento Interno do TCU.
Esse entendimento está amparado em vasta jurisprudência desta Corte de Contas, a exemplo dos Acórdão 133/2015-TCU-Primeira Câmara (Rel. Min. Bruno Dantas) , 2455/2015-1ª Câmara (Rel. Min. Bruno Dantas) , 3604/2015-1ª Câmara (Rel. Min. Bruno Dantas) , 5070/2015-2ª Câmara (Rel. Ministro Substituto André de Carvalho) e 2424/2015-Plenário Rel. Min. Benjamin Zymler) .
Configuração da Prescrição da Pretensão Punitiva
Observa-se não ter se consumado, em relação aos ilícitos em debate, a prescrição da pretensão punitiva por parte do TCU que, nos termos do entendimento firmado no Acórdão 1441/2016-TCU-Plenário - Rel. Min. Benjamin Zymler, subordina-se ao prazo geral de prescrição indicado no art. 205 do Código Civil, qual seja, dez anos contados a partir da data de ocorrência da irregularidade sancionada, nos termos do art. 189 do Código Civil.
As irregularidades discutidas nesta TCE ocorreram no exercício de 2010, portanto há menos de 10 anos, tendo sido interrompido o cômputo do prazo com o despacho que ordenou a citação dos responsáveis em 3/11/2018. Em tais circunstâncias, não se apresentam óbices à proposição de aplicação às responsáveis das sanções previstas na Lei 8.443/1992.
CONCLUSÃO
Conforme análise acima expendida, as responsáveis foram regularmente citadas e permaneceram silentes no prazo fixado para oferta de defesa e não efetuaram o recolhimento do débito. Resta caracterizada, portanto, sua revelia quanto às imputações de ilícitos geradores de dano ao erário objeto desta TCE. 
As condutas da prefeita municipal e da secretária municipal de saúde à época dos fatos, detalhadas nos relatórios do Denasus, do tomador de contas e nas instruções desta Unidade Técnica, concorreram diretamente para a configuração dos ilícitos geradores de prejuízo ao erário, considerando que se desviaram dos princípios regentes da gestão administrativa ínsitos no art. 37, caput da e 70, parágrafo único da Constituição da República e nas normas legais que disciplinam a liquidação e pagamento de despesas e aplicação dos recursos do SUS.
Ante a ausência de alegações de defesa e de elementos probatórios que autorizem juízo de boa-fé nos atos de gestão examinados, conclui-se que as contas das responsáveis devem ser julgadas irregulares, com a correspondente condenação ao ressarcimento dos débitos imputado na citação. Impõe-se, ainda, a proposição da aplicação da sanção pecuniária prevista no art. 57 da Lei 8.443/1992 em razão da gravidade dos ilícitos apurados e reprovabilidade das condutas.
Cabível, finalmente, a proposição de remessa de cópia dos elementos pertinentes ao Ministério Público da União, atendendo, assim, ao disposto no art. 16, § 3º, da Lei 8.443/1992 c/c o art. 209, § 7º, do Regimento Interno/TCU.
PROPOSTA DE ENCAMINHAMENTO 
Diante do exposto, submetem-se os autos à consideração superior, propondo:
Considerar revéis, para todos os efeitos, as Sras. Ana Maria Cunha do Nascimento Figueiredo (CPF XXX.094.102-XX) e Maria Eliane Gadelha Carius (CPF XXX.805.892-XX) , dando-se prosseguimento ao processo, nos termos do art. 12, § 3º, da Lei 8.443/1992 c/c o art. 202, § 8º, do RI/TCU; 
Com fundamento nos arts. 1º, inciso I, 16, inciso III, alínea 'c', da Lei 8.443/1992 c/c os arts. 19, caput, e 23, inciso III, da mesma Lei, e com arts. 1º, inciso I, 209, inciso III e IV, 210 e 214, inciso III, do Regimento Interno do TCU, julgar irregulares as contas das Sras. Ana Maria Cunha do Nascimento Figueiredo (CPF XXX.094.102-XX) e Maria Eliane Gadelha Carius (CPF XXX.805.892-XX) , condenando-as ao pagamento das quantias a seguir especificadas, com a fixação do prazo de quinze dias, a contar da notificação, para comprovarem, perante o Tribunal (art. 214, inciso III, alínea 'a', do Regimento Interno) , o recolhimento da dívida aos cofres do Fundo Nacional de Saúde, atualizadas monetariamente e acrescidas dos juros de mora, calculados a partir das datas discriminadas até a data do recolhimento, e com o abatimento de valores acaso já satisfeitos, na forma prevista na legislação em vigor:
Débito:
	Data de ocorrência
	Valor (R$) 

	6/1/2010
	842,57

	11/1/2010
	200,00

	12/1/2010
	427,80

	12/1/2010
	300,00

	14/1/2010
	1.283,40

	18/1/2010
	11.000,00

	18/1/2010
	13.500,00

	18/1/2010
	13.000,00

	4/2/2010
	600,00

	5/4/2010
	916,00

	8/4/2010
	407,45

	13/04/2010
	491,28

	11/5/2010
	1.200,00

	13/5/2010
	6.200,00

	13/5/2010
	5.000,00

	27/5/2010
	1.350,00

	11/6/2010
	3.000,00

	23/6/2010
	1.200,00

	24/6/2010
	8.000,00

	7/7/2010
	500,00

	16/7/2010
	3.000,00

	30/7/2010
	2.146,00

	05/8/2010
	800,00

	13/10/2010
	155,80

	15/10/2010
	4.850,00

	19/10/2010
	5.508,00

	20/10/2010
	9.916,00

	29/10/2010
	22.755,00

	29/10/2010
	22.753,00

	12/11/2010
	5.000,00

	16/11/2010
	2.500,00

	22/11/2010
	950,00

	30/11/2010
	5.800,00

	3/12/2010
	3.488,00

	15/12/2010
	780,00

	22/12/2010
	2.852,92

Aplicar às acima referidas responsáveis, a multa prevista no art. 57 da Lei 8.443/1992 c/c o art. 267 do Regimento Interno, com a fixação do prazo de quinze dias, a contar da notificação, para comprovar, perante o Tribunal (art. 214, inciso III, alínea 'a', do Regimento Interno) , o recolhimento da dívida aos cofres do Tesouro Nacional, atualizada monetariamente desde a data do acórdão que vier a ser proferido até a do efetivo recolhimento, se for paga após o vencimento, na forma da legislação em vigor;
Autorizar, desde logo, nos termos do art. 28, inciso II, da Lei 8.443/1992 c/c o art. 219, inciso II, do RI/TCU, a cobrança judicial da dívida caso não atendidas as notificações;
Autorizar, desde logo, com fundamento no art. 26, da Lei 8.443/1992 c/c o art. 217, do Regimento Interno do TCU, caso seja do interesse das responsáveis acima nominadas, o parcelamento da dívida em até 36 parcelas, incidindo, sobre cada uma, os encargos legais devidos, sem prejuízo de alertá-la de que, caso opte por essa forma de pagamento, a falta de comprovação do recolhimento de qualquer parcela implicará o vencimento antecipado do saldo devedor, nos termos do art. 26, parágrafo único, e 59, da Lei 8.443/1992 c/c o art. 217, § 2º, do Regimento Interno do TCU; e
Encaminhar cópia da deliberação ao Procurador-Chefe da Procuradoria da República no Estado do Acre, nos termos do § 3º do art. 16 da Lei 8.443/1992 c/c o § 7º do art. 209 do Regimento Interno do TCU, para adoção das medidas que entender; e comunicar-lhe que o relatório e o voto que a fundamentarem podem ser acessados por meio do endereço eletrônico www.tcu.gov.br/acordaos e que, caso haja interesse, o Tribunal pode enviar-lhe cópia desses documentos sem qualquer custo."
	É o Relatório.

não há.

Procurador Marinus Eduardo de Vries Marsico.

TOMADA DE CONTAS ESPECIAL. REPASSES DO FUNDO NACIONAL DA SAÚDE. NÃO COMPROVAÇÃO DA REGULAR APLICAÇÃO DOS RECURSOS. CITAÇÃO. REVELIA. IRREGULARIDADE DAS CONTAS. DÉBITO E MULTA.

TOMADA DE CONTAS ESPECIAL (TCE)

Secretaria de Controle Externo de Tomada de Contas Especial (Secex-TCE).

Trata-se de tomada de contas especial instaurada pelo Fundo Nacional de Saúde (FNS) em desfavor das Sras. Ana Maria Cunha do Nascimento Figueiredo (CPF 308.094.102-06) e Maria Eliane Gadelha Carius (CPF 372.805.892-00) , respectivamente, ex-secretária municipal de Saúde e ex-prefeita municipal de Assis Brasil/AC, em razão da não comprovação da boa e regular aplicação dos recursos do Sistema Único de Saúde repassados pelo FNS ao Fundo Municipal de Saúde dessa municipalidade no exercício de 2010.
Em auditoria realizada pelo Departamento Nacional de Auditoria do SUS (Denasus) na Secretaria Municipal de Saúde de Assis Brasil/AC no exercício de 2011, foram constatadas as seguintes irregularidades, conforme consta da instrução da Secretaria de Tomada de Contas Especial (Secex-TCE) à peça 27:
 (i) no período de janeiro a dezembro de 2010, a Prefeitura Municipal de Assis Brasil realizou transferências de recursos do SUS, no valor de R$ 93.375,80, para as contas correntes de movimentação de recursos do Fundo de Participação dos Municípios, ICMS, Ação Social, Recursos Próprios-RP e Cota da distribuição de arrecadação federal (DAF) , sem a devida comprovação da correta aplicação desses recursos;
 (ii) ausência de comprovação parcial das despesas realizadas no exercício de 2010 com os recursos financeiros da conta específica do Programa de Assistência Farmacêutica Básica (conta corrente n. 6.965-5, agência 4652-3, do Banco do Brasil) ;
 (iii) não-comprovação integral das despesas realizadas no exercício de 2010 pela Secretaria Municipal de Saúde de Assis Brasil com recursos financeiros retirados das contas específicas do IABPI/Funsab (conta corrente n. 58.064-6/6.963-9 - IABPI/FUNSAB, Agência 4652-3, Banco do Brasil) ;
 (iv) ausência de comprovação de parte das despesas realizadas no ano de 2010, com recursos retirados da conta do Programa de Agentes Comunitários de Saúde-PACS, no valor de R$ 36.511,17;
 (v) transferência de recursos financeiros do Sistema Integrado de Saúde das Fronteiras de Assis Brasil para conta corrente não identificada e pagamentos sem comprovação no ano de 2010.
No âmbito deste Tribunal, foram promovidas as citações das Sras. Ana Maria Cunha do Nascimento Figueiredo e Maria Eliane Gadelha Carius (peças 32 e 33) , com vistas a apresentarem alegações de defesa e/ou recolherem aos cofres públicos os valores mencionados no relatório que antecede este voto, em razão da não comprovação da boa e regular utilização dos recursos federais recebidos.
A unidade técnica, em posicionamento uniforme (peças 40 a 42) , propõe o julgamento pela irregularidade de suas contas, com a condenação pelo pagamento do débito apurado nos autos, e a aplicação de multa prevista no art. 57 do RI/TCU.
O Ministério Público junto ao TCU, na pessoa do Procurador Marinus Eduardo De Vries Marsico, concorda com o entendimento da unidade técnica (peça 43) .
Embora citadas de forma regular e válida, as responsáveis permaneceram-se silentes, apesar da ciência das irregularidades que lhes foram imputadas. Dessa forma, ante o silêncio das responsáveis, ficou caracterizada a revelia de ambas, nos termos do art. 12, § 3º, da Lei nº 8.443/1992, cabendo, assim, dar prosseguimento ao processo.
No mérito, acolho o encaminhamento proposto pela unidade técnica e pelo douto Parquet, cujos fundamentos incorporo às minhas razões de decidir, com as considerações a seguir.
Pode-se verificar que as responsáveis afrontaram jurisprudência pacífica desta Corte no sentido de que "é dever do gestor público trazer elementos probatórios consistentes, coerentes e suficientes, que demonstrem, de forma inequívoca, o bom e correto emprego das verbas geridas, de acordo com as normas pertinentes" (v.g. Acórdão 2435/2015-TCU-Plenário e 1.577/2014-2ª Câmara) .
Cabe ressaltar que as duas responsáveis foram citadas nos endereços constantes da base da Receita Federal em janeiro/2019 (peças 30 e 31) e que, no âmbito deste Tribunal, não há a obrigatoriedade de citação pessoal do responsável, mas apenas de entrega do ofício citatório no endereço do destinatário obtido em fonte de dados oficial, a exemplo da base da Receita Federal. Além disso, compete aos responsáveis manterem seus domicílios atualizados perante os órgãos públicos (v.g. Acórdão 3254/2015-TCU-Primeira Câmara, de relatoria do Min. Benjamin Zymler, e 316/2018-Plenário, de relatoria do Min. Vital do Rego, constantes "Jurisprudência Sistematizada) .
Considerando que não há nada nos autos que comprove a boa e regular aplicação dos recursos repassados e que as responsáveis não se manifestaram perante este Tribunal para apresentarem qualquer justificativa capaz de elidir as irregularidades apuradas, cabe o julgamento das presentes contas pela irregularidade, bem como a condenação em débito.
	Ante o exposto, VOTO por que seja adotada a deliberação que ora submeto a este Colegiado.
TCU, Sala das Sessões Ministro Luciano Brandão Alves de Souza, em 3 de dezembro de 2019.
Ministro JOÃO AUGUSTO RIBEIRO NARDES 
Relator